【裁判字號】    91,保險上,64
【裁判日期】    920520
【裁判案由】    給付保險金
【裁判全文】
臺灣高等法院民事判決                            九十一年度保險上字第六四號
    上  訴  人  奧多廣告股份有限公司
    法定代理人  林雨生
    訴訟代理人  吳振賓律師
    被 上訴 人  新光產物保險股份有限公司
    法定代理人  吳東賢
    訴訟代理人  陳彥希律師
                董浩雲律師
右當事人間請求給付保險金事件，上訴人對於中華民國九十一年十月二十二日臺灣臺
北地方法院九十年度保險字第一九一號第一審判決提起上訴，上訴人並為訴之追加，
本院判決如左：
    主      文
上訴及追加之訴均駁回。
第二審及追加之訴訴訟費用均由上訴人負擔。
    事      實
甲、上訴人方面：
一、聲明：
  (一)原判決廢棄。
  (二)被上訴人應給付上訴人新台幣（下同）三百六十三萬七千九百五十四元及自起訴
    狀繕本送達翌日起算至清償日止，按年利率百分之五計付利息。
  (三)上訴人願供擔保請准宣告假執行。
二、陳述：除與原判決記載相同者，予引用之外，補稱：
  (一)上訴人加保保險標的物於地下室或低於地面處所之颱風、洪水危險之意思表示，
    與被上訴人所作承諾意思表示不一致，保險契約不成立，上訴人非因過失信其能
    成立，被上訴人應負締約過失之損害賠償責任。
  (二)若保險契約能成立，原保險契約標的給付不能，被上訴人對於信其加保颱風洪水
    危險為有效之上訴人，應依民法第二百四十七條規定負損害賠償責任。
三、證據：除援用原審立證方法外，補提出(一)保險理賠金計算資料一冊(二)台灣台北地
    方法院判決一件(三)特約條款節本一紙。
乙、被上訴人方面：
一、聲明：
  (一)上訴駁回。
  (二)如受不利判決願供擔保請准宣告免假執行。
二、陳述：除與原判決記載相同者，予以引用外，補稱：
  (一)不同意上訴人追加之訴。
  (二)上訴人既知其標的物設置於地下室，豈有不知須加保第九條第二項第二款，始能
    將低於地面處所之淹水危險納入承保範圍之理？
三、證據：均與原審記載相同茲引用之。
    理      由
一、上訴人於本院追加請求依締約過失責任規定及民法第二百四十七條規定請求損害
    賠償雖為被上訴人所不同意，惟其主張之基礎事實，尚屬同一，爰依民事訴訟法
    第二百五十五條第一項第二款准許之。
二、上訴人起訴主張：伊就台北市捷運公司台北車站內之廣告燈箱、電扶梯貼紙、布
    旗、圓型燈柱、三面轉體及魚缸等標的物，與被上訴人簽訂電子設備綜合保險契
    約，保險期間自九十年一月一日至九十一年一月一日，保險標的總額為三千零四
    十六萬元，雙方又就前開標的物簽訂有附加條款，被上訴人對於保險標的物因颱
    風、洪水、地震、火山爆發或海嘯所致之毀損或滅失，亦應負賠償之責。嗣九十
    年九月間台北市捷運公司台北車站因納莉颱風來襲遭受淹沒，致上開投保標的物
    遭受嚴重損失，伊已於九十年九月十七日向被上訴人為出險之通知，並於九十年
    十月四日檢具賠償通知書向被上訴人請求給付，然被上訴人拒不給付，爰依系爭
    保險契約基本條款第九條第二項本文、第一款及特約條款之約定，與民法第二四
    七條及締約過失規定請求被上訴人給付保險金三百六十三萬七千九百五十四元及
    法定利息。
三、被上訴人則以伊僅同意就「直接或間接因颱風、洪水、地震、火山爆發或海嘯所
    致之毀損或滅失」之不保事項予以加保，並未就「保險標的物置存於地下室或低
    於地面處所，因淹水或漲水所致之毀損或滅失」之不保事項加保，自不負賠償責
    任，且此二不保事項不容混為一談，本件保險契約既無約定不明確之情形，即無
    保險法第五十四條第二項所規定「於保險契約有疑義時」之適用，又上訴人所提
    理賠金額之計算方式，亦與約定不符等語資為抗辯。
四、上訴人主張前揭事實，無非以其提出電子設備綜合保險單，保險事故通知書，賠
    償申請書為論據（見原審卷第九頁至第十三頁、第四十七頁至第五十六頁、第十
    四、第十五頁）。
  (一)惟查：兩造所簽訂之電子設備綜合保險契約基本條款第一條約定：「本保險契約
    所載之電子設備在所載處所，於保險期間內，因突發而不可預料之意外事故所致
    之毀損或滅失，除約定不保事項外，本公司（即被上訴人）對被保險人（即上訴
    人）負賠償之責。」（見原審卷第四十九頁），而有關約定不保事項，依該契約
    第九條第二項所示，包括「直接或間接因颱風、洪水、地震、火山爆發或海嘯所
    致之毀損或滅失」（第一款）及「保險標的物置存於地下室或低於地面處所，因
    淹水或漲水所致之毀損或滅失」（第二款），該二款不保事項既分屬不同危險事
    故，（依系爭保險契約第九條第二項之條款共分為三款），參酌兩造僅就上開第
    一款達成加保合意觀之，暨該契約第九條第二項明載：下列事項所致之毀損滅失
    所生費用，除本公司書面同意加保外，本公司不負賠償之責等文義以觀，足證前
    開三款不保事項之任一保險事故，欲成為保險契約之內容，均須以書面同意，（
    見原審卷第四十九頁）而本件承保之特約條款僅「六０五之加保颱風、洪水、地
    震、火山爆發或海嘯」附加條款（見原審卷第五十三頁）並不及於「保險標的存
    置地下室或低於地面處所，因淹水或張水所致之毀損或滅失」危險事故，自不許
    任意擴張解釋。
  (二)上訴人雖另以：系爭投保之標的物均放置於台北捷運站內，均屬低於地面之處所
    ，苟無六０六特約條豈非無意義云云（見本院卷第四十三頁）。惟按「六０五」
    或「六０六」特約條款，各有不同之承保範圍，（按即相當契約第九條第二項第
    一款與第二款，上訴人辯稱：被上訴人未提示特約條款第六０六號令其知悉，應
    非可採。）客觀上並非第九條第二項第一款即當然包括同條第二款之範圍。微論
    究竟加保第一款或第二款？事涉投保人主觀對於危險事故發生之預期及評估，且
    基於「對價平衡原則」要保人所繳之保險費與保險人所承保之危險須有一定對價
    平衡關係，易言之危險評估不同，保險費亦不同，亦難將「第二款」解為當然包
    括在第一款之內。又保險契約之解釋應探求契約當事人之真意，不得拘泥所用之
    文字，如有疑義時以作有利於被保險人之解釋為原則，保險法第五十四條第二項
    雖有明文。然此係指契約文字容有疑義時，但契約文字如已足以表示當事人之真
    意，即不得別事探求，即不得反捨契約文字而更為曲解，此有最高法院十七年上
    字第一一一八號判例可參，本件上訴人並未就不保事項「第二款」部分加保，契
    約文字原屬明確，本無探索空間，若強解為當然包括第二款，則第九條第二項不
    保事項須被上訴人「書面同意」豈非無意義。
五、經查本件損失發生原因為九十年九月十七日納莉颱風來襲，溪水瀑漲及海水倒灌
    ，致造成捷運系統台北車站地下陳列之系爭保險標的物淹水為兩造所不爭，然兩
    造契約既有不保事項除外之約定，而不保事項除共同不保事項外（第八條、第九
    條第一項），僅有第九條第二項第一款至第三款之情形，於被上訴人書面同意下
    ，始得為承保範圍，則上訴人若欲列入承保範圍，自須就每一款情形取得被上訴
    人書面同意，而上訴人僅就颱風、洪水、地震、火山、海嘯等所致損失一款情形
    得被上訴人書面同意，成為特約條款（見原審卷第五十三頁），基於明示其一排
    斥其他之解釋法則，顯見上訴人係自己斟酌結果始未將保險標的物存於地下室或
    低於地面處所因淹水或漲水之危險列為承保範圍，上訴人所陳其不知特約條款第
    六０五號颱風、洪水等附加條款，不排除「保險標的物置存地下室或低於地面處
    所，因淹水或漲水所致損失」之適用，信其契約為有效，被上訴人依民法第二百
    四十七條應負損害賠償責任，亦屬無據。
六、次查系爭保險標的物均存置於捷運台北車站地下層，遭淹水受損，雖為兩造所不
    爭，致其淹水之原因為颱風或地下水管破裂所招致，並無二致，茲上訴人既未就
    「第九條第二項第二款之不保事項」加保，則因颱風致保險標的物在地下層淹水
    所受損失，亦屬不保事項，蓋系爭保險契約第九條第二項第一至第三款之不保事
    項，觀念上即有相互重疊競合之處，某一事故同時符合二款或三款情形，在所不
    免，如僅擇一款加保，而未加保其他二款，即無法將「不保事項」之效力加予排
    除，如因颱風淹水將地上安全設備破壞，致盜賊入侵竊盜保險標的物，設使未同
    時就第三款加保，何能就原來「不保事項」全部排除，而令保險人負賠償責任呢
    ？此要為當然，是上訴人僅就第九條第一項第一款不保事項附加保險，尚難令被
    保險人負賠償責任。上訴人辯稱：伊若知被上訴人所作同意承保之意思表示，未
    包含地下室或低於地面處所之颱風、洪水危險，即無加保之可能性，故當事人意
    思表示並不一致，保險契約不成立，被上訴人應負締約過失之損害賠責任，亦屬
    無稽。
七、綜上所述：上訴人依保險契約請求被上訴人給付保險金三百六十三萬七千九百五
    十四元及其遲延利息，即有未合，原審為其敗訴判決並駁回假執行之聲請，尚無
    違誤，上訴論旨指摘原判決不當，求予廢棄，非有理由。又上訴人追加依締約過
    失及民法第二百四十七條規定請求損害賠償亦無理由，不能准許。
八、兩造其餘攻防方法及未經援用之證據，經斟酌後認為與本判決不生影響，爰不一
    一論述。
九、據上論結，本件上訴及追加之訴均無理由，依民事訴訟法第四百四十九條第一項
    、第七十八條判決如主文。
中      華      民      國    九十二    年      五      月     二十     日
                              民事第十七庭
                                  審判長法  官  鄭  雅  萍
                                        法  官  許  文  章
                                        法  官  吳  謀  焰
右正本係照原本作成。
如不服本判決，應於收受送達後二十日內向本院提出上訴書狀，其未表明上訴理由者
，應於提出上訴後二十日內向本院補提理由書狀（均須按他造當事人之人數附繕本）
上訴時應提出委任律師或具有律師資格之人之委任狀；委任有律師資格者，另應附具
律師資格證書及釋明委任人與受任人有民事訴訟法第四百六十六條之一第一項但書或
第二項（詳附註）所定關係之釋明文書影本。
中      華      民      國    九十二    年      五      月     二十三   日
                                        書記官  黃  瑞  芬
附註：
民事訴訟法第四百六十六條之一（第一項、第二項）：
對於第二審判決上訴，上訴人應委任律師為訴訟代理人。但上訴人或其他法定代理人
具有律師資格者，不在此限。
上訴人之配偶、三親等內之血親、二親等內之姻親，或上訴人為法人、中央或地方機
關時，其所屬專任人員具有律師資格並經法院認為適當者，亦得為第三審訴訟代理人
。


司法院資訊處製作；財團法人民間司法改革基金會備份。
